【裁判字號】    91,訴,304
【裁判日期】    920327
【裁判案由】    詐欺
【裁判全文】
台灣基隆地方法院刑事判決                          九十一年度訴字第三四號
    公  訴  人  台灣基隆地方法院檢察署檢察官
    被      告  辛○○
                甲○○
右列被告因詐欺案件，經檢察官聲請以簡易判決處刑（九十年度偵字第二三０八號、
第四一四四號），本院認為不宜（九十一年度基簡字第三四０號），經改依通常程序
審理並判決如左：
    主      文
辛○○、甲○○共同連續意圖為自己不法之所有，以詐術使人將本人之物交付，各處
罰金陸仟元；如易服勞役，均以佰元折算壹日。
    事      實
一、辛○○、甲○○夫妻於民國八十七年十月二十日起，在基隆市○○區○○街四十
    一號一樓之住處，邀集丙○○○、謝鳳蓮、乙○○○、張春美（嗣更名為丁○○
    ）等人加入互助會，並共同擔任會首；每會會款為新台幣（下同）二萬元，每會
    會員包括會首（二人合算一人）共五十人，每月二十日開標一次，預定至九十一
    年十二月二十日為止。惟辛○○、甲○○因為合會周轉困難，竟基於犯意之聯絡
    ，意圖為自己不法之所有，利用會員互相不認識之機會，於八十八年八月二十日
    開標時，明知實際得標金額為五千五百元，卻基於概括之犯意，分別向謝鳳蓮、
    丁○○（原名張春美）謊稱得標金額為四千元，而連續向其二人每人多收一千五
    百元。八十九年十二月二十日停標時，其夫妻宣告互助會提早結束，各會員相互
    聯絡後，始發覺上情。
二、案經被害人謝鳳蓮、會員丙○○○、乙○○○分別告訴及告發而由台灣基隆地方
    法院檢察署檢察官偵查起訴。
    理      由
一、訊據被告辛○○、甲○○固坦承前述互助會之事實，惟矢口否認其有被訴之犯行
    ，辯稱：其有多會合會，從無標金為四千元之標會，其亦未向會員告知不同數字
    之得標金額云云。惟查：被告向告發人即會員丙○○○、乙○○○告知該次得標
    金額為五千五百元，卻向告訴人謝鳳蓮、證人丁○○告知得標金額為四千元，並
    據以收款等情，業據告訴人謝鳳蓮、告發人丙○○○、乙○○○、被害人丁○○
    （九十年度偵字第四一四四號偵查卷第五十頁反面、本院九十一年七月十五日訊
    問筆錄第三頁）、證人庚○○（本院九十一年十月二十一日訊問筆錄第二頁）等
    人證明屬實，並有互助會名單一紙在卷可稽；觀之卷附互助會名單（第四一四四
    號偵查卷第二十八頁證人丁○○所提出），其在八月二十日旁，確有註明八千無
    訛。甚至告發人丙○○○更進而指稱：被告說是標得四千元，惟算其五千五百元
    等語；準此可見，被告所辯純係避重就輕之詞，不足採信。彼等之犯行洵堪認定
    。
二、核被告所為，均係犯刑法第三百三十九條第一項之詐欺取財罪。被告二人之間，
    有犯意之聯絡及行為之分擔，皆為共同正犯。被告先後多次行為，時間緊接，犯
    罪構成要件相同，顯係基於概括之犯意為之，為連續犯，均應論以一罪並加重其
    刑。
三、刑事立法上之「法益原則」要求任何行為要加以犯罪化，必因其法益受到侵害或
    危險。蓋刑事立法之核心，在於其所保護之法益。刑法之任務，在於法益之保護
    。無法益保護，無刑法可言；亦即無法益受到侵害或危險，則無施以刑罰之必要
    。行為如未造成「法益侵害」或「法益危險」，則無將之犯罪化之必要。在法益
    侵害，為「實害犯」；在法益危險，為「危險犯」。再者，法益本身依其價值評
    價之強度，而呈現法益位階。生命、身體、自由、名譽、財產五者，按其順序，
    而高低位階化。生命法益最高，其次身體法益，其次自由法益，其次名譽法益，
    而財產法益最低。此五種傳統法益，稱之為「個人法益」。在個人法益以外之「
    超個人法益」，即「一般法益」、「團體法益」或「整體法益」，亦必須其與個
    人法益具有關連性者，始得為刑法所保護之一般法益。所謂危險犯，亦即行為人
    之行為造成法益危險，尚未至法益侵害，亦立法予以犯罪化。以最高位階之生命
    法益言之，刑法之有預備殺人罪、預備放火罪、預備強盜罪、預備擄人勒贖罪，
    均因其行為已造成生命法益之危險；否則，各該罪即無設預備犯之必要。如係單
    純身體、自由、名譽、財產之法益危險行為，則未曾設預備犯而加以犯罪化。本
    案之詐欺取財行為，係侵害財產法益，屬於財產法益之實害犯。
四、次按刑事司法上之「罪刑相當原則」求法官在量刑時，應依法益之位階，重所當
    重，輕所當輕，必使罪得其刑而刑其罪；不得重罪而輕判，或輕罪而重判；期使
    責任與刑罰得以相適應，而具有當性。地藏十輪經（第三卷）云：「若犯重罪，
    應重治罰；若犯中罪，應中治；若犯輕罪，應輕治罰；令其慚愧，懺悔所犯。」
    其此之謂也！為此，本院審被告之品行、生活狀況、智識程度、犯罪之動機、目
    的、犯罪所生之危害、犯後之態度等一切情狀之後，再斟酌拘役並無教化功能，
    乃不具實益之刑罰種類，立法上以廢除為宜，以資符合自由刑單一化之要求；六
    月以下之短期自由刑，既難有教化作用，又易使受刑人感染惡習，除非被告有受
    其執行之特殊必要，否則尚無宣告之必要；如其不得已而宣告，應以緩刑或易科
    罰金而調和之；罰金之性質接近罰鍰，其處罰不宜從輕等情，復特別考量被告詐
    欺所得金額不多，且彼等之素行良好，有卷附台灣高等法院被告全國前案紀錄表
    可資佐證之後，本院認為量處如主文第一項所示之罰金刑，已足以使被告罪刑相
    當，爰依此標準而宣告之，以示儆懲，併諭知易服勞役之折算標準，以期被告之
    自新。
五、再按本案係九十年度偵字第四四一四號卷內關於八十七年起會之事，與九十年度
    偵字第二三０八號卷內關於八十五年起會之事無關。何況，關於八十五年起會之
    互助會，該案告訴人戊○○所指摘被告用己○○名義而得標部分，被告所辯係己○○出借被告得標一節，迭據證人己○○證明屬實，並經檢察官認為罪嫌不足，
    而於聲請簡易判決處書中論述不另為不起訴之處分之理由；至於八十七年起會之
    本案互助會，本案告訴人及告發人所指摘被告於八十九年十月二十日，冒用庚○○名義而得標部分，被告辯稱係庚○○授權其以庚○○名義參與投標一節，亦據
    證人庚○○到庭證明屬實（九十一年十月二十一日訊問筆錄第三頁），足見被告
    所辯非虛，並無任何積極證據足以證明被告確有冒標之犯行，此部分不能證明被
    告犯罪，自與前述有罪部分不生不可分之關係，本院既無從併為審判，同時亦無
    庸另為無罪之諭知，併此說明之。
六、據上論斷，應依刑事訴訟法第四百五十二條、第二百九十九條第一項前段、刑法
    第二十八條、第五十六條、第三百三十九條第一項、第四十二條第二項、罰金罰
    鍰提高標準條例第一條前段、第二條而判決如主文。
本案經檢察官李辛茹到庭執行職務。
中      華      民      國    九十二    年      三      月    二十七    日
                                    台灣基隆地方法院刑事第三庭
                                        法  官  陳  志  祥
右正本證明與原本無異。
如不服本判決，應於判決送達後十日內，向本院提出上訴狀，敘述上訴理由，上訴於
台灣高等法院，並應按他造當事人之人數附具繕本。
中      華      民      國    九十二    年      三      月    二十七    日
                                        書記官  盧  鏡  合
附錄論罪法條：
刑法第三百三十九條第一項：
意圖為自己或第三人不法之所有，以詐術使人將本人或第三人之物交付者，處五年以
下有期徒刑、拘役或科或併科一千元以下罰金。
（罰金已依罰金罰鍰提高標準條例提高為十倍）


司法院資訊處製作；財團法人民間司法改革基金會備份。
